臺灣高雄地方法院民事判決　　　　　　 100年度訴字第1103號
原　　　告　莊永林　　住高雄市旗津區瑞竹街4巷14弄22號
訴訟代理人　林鴻駿律師
　　　　　　　　　　　住高雄市前金區民生二路233號4樓
被　　　告　黃芍禎　　住高雄市小港區漢民路284號
上列當事人間請求返還不當得利事件，本院於民國100年8月24日
言詞辯論終結，判決如下：
    主  文
被告應給付原告新臺幣拾捌萬伍仟捌佰肆拾捌元，及自民國一
百年四月二十六日起至清償日止，按週年利率百分之五計算之利
息。
原告其餘之訴駁回。
訴訟費用由被告負擔百分之三十五，餘由原告負擔。
本判決第一項得假執行，被告如以新臺幣拾捌萬伍仟捌佰肆拾
捌元為原告預供擔保後，得免為假執行。
原告其餘假執行之聲請駁回。
    事實及理由
一、按訴狀送達後，原告不得將原訴變更或追加他訴。但擴張或
    減縮應受判決事項之聲明者，不在此限，民事訴訟法第255
    條第1 項第3 款定有明文。原告依據民法第179 條之規定，
    原起訴請求被告給付新臺幣（下同）1,000,000 元及自起訴
    狀繕本送達翌日起至清償日止，按週年利率百分之5 計算之
    利息，嗣於訴狀送達後，依據同一原因事實、請求權基礎，
    變更聲明請求被告給付1,080,000 元，及其中1,000,000 元
    及自起訴狀繕本送達翌日起至清償日止，按週年利率百分之
    5 計算之利息；其餘80,000元自民國100 年8 月3 日起至清
    償日止，按週年利率百分之5 計算之利息。原告所為訴之變
    更，核係擴張應受判決事項之聲明，合於前述規定，應予准
    許。
二、原告主張：兩造前於83年3 月27日結婚，共同育有莊畯喬（
    83年11月2 日生）、莊畯崴（84年8 月13日生）2 名子女，
    嗣於94年3 月2 日協議離婚，並約定2 名子女與原告同住，
    子女權利義務之行使或負擔由兩造共同任之。惟2 名子女之
    扶養費，自94年7 月起至99年6 月止，共5 年，均由原告負
    擔，參照94年度至98年度高雄市平均每人每月消費支出，原
    告平均每月支出子女之扶養費每人各18,000元，迄今已支付
    2,160,000 元【（18,000（元）×12（月）×5 （年）×2
    （人）】。被告原應與原告共同負擔2 名子女之扶養費，負
    擔比例為2 分之1 ，即1,080,000 元，被告無法律上原因而
    受有免為支出之利益，原告自得請求被告返還不當得利1,08
    0,000 元，為此依民法第179 條之規定，提起本訴，並聲明
    ：(一)被告應給付原告1,080,000 元，及其中1,000,000 元自
    起訴狀繕本送達翌日（即100 年4 月26日）起至清償日止，
    按週年利率百分之5 計算之利息；其餘80,000元自100 年8
    月3 日起至清償日止，按週年利率百分之5 計算之利息。(二)
    願供擔保，聲請宣告假執行。
三、被告則以：兩造離婚時，原告堅持要扶養2 名子女，並同意
    負擔全部扶養費，否則豈會過了6 年才向被告請求。況且，
    被告實際上亦有支出2 名子女之日常用品費用，又原告主張
    子女扶養費每月18,000元顯然過高等語為辯，並聲明：原告
    之訴駁回。
四、兩造不爭執事實：兩造前於83年3 月27日結婚，共同育有莊
    畯喬（83年11月2 日生）、莊畯崴（84年8 月13日生）2 名
    子女，嗣於94年3 月2 日協議離婚，並約定2 名子女與原告
    同住，子女權利義務之行使或負擔由兩造共同任之。
五、本件爭點：
  (一)兩造離婚時是否約定免除被告扶養子女之義務？
  (二)兩造子女自94年7 月起至99年6 月止所需扶養費為若干？兩
    造應負擔之比例為何？原告得請求被告返還之不當得利金額
    為若干？
六、得心證理由：
  (一)兩造離婚時是否約定免除被告扶養子女之義務？
    1.按父母對於未成年子女之扶養義務，不因結婚經撤銷或離
      婚而受影響，民法第1116條之2 定有明文。經查：兩造前
      於83年3 月27日結婚，共同育有莊畯喬、莊畯崴2 名子女
      ，嗣於94年3 月2 日協議離婚，並約定2 名子女與原告同
      住，子女權利義務之行使或負擔由兩造共同任之乙情，乃
      兩造所不爭執之事實，並有離婚協議書附卷可稽（本院卷
      第10頁），揆諸上述規定，兩造對於莊畯喬、莊畯崴之扶
      養義務，不因兩造離婚而受影響，兩造均應負擔莊畯喬、
      莊畯崴之扶養費，自堪認定。
    2.被告雖辯稱：兩造離婚時，原告堅持要扶養2 名子女，並
      同意負擔全部扶養費，否則豈會過了6 年才向被告請求等
      語，然原告否認之。觀之兩造簽立之離婚協議書，其上並
      無關於原告同意負擔全部扶養費之記載，縱使原告並未於
      兩造離婚之初、或陸續支出扶養費後，旋即要求被告共同
      負擔，其原因、動機仍有多端，被告就此部分有利於己之
      事實，並未舉證證明之，自不得據此即反推原告已經同意
      負擔全部扶養費之事實，被告所辯，洵無可採。
  (二)兩造子女自94年7 月起至99年6 月止所需扶養費為若干？兩
    造應負擔之比例為何？原告得請求被告返還之不當得利金額
    為若干？
    1.按扶養之程度，應按受扶養權利者之需要，與負扶養義務
      者之經濟能力及身分定之，民法第1119條定有明文。父母
      對未成年子女之扶養，乃為父母對於未成年子女生活保持
      義務之一部，父母應供應與未成年子女身份相當之需要。
      又按無法律上之原因而受利益，致他人受損害者，應返還
      其利益，雖有法律上原因，而其後已不存在者，亦同，民
      法第179 條亦有明定。父母對其未成年子女之扶養義務，
      係基於父母子女之身分而來。父母離婚所消滅者，乃婚姻
      關係，縱因離婚而使一方之親權處於一時之停止狀態，但
      對於父母子女間之直系血親關係毫無影響，均應依各自資
      力對子女負扶養義務。若均有扶養能力時，對於子女之扶
      養費用均應分擔。因此，父母之一方單獨扶養，自得依不
      當得利之規定請求他方償還代墊其應分擔之扶養費用。
    2.原告主張自94年7 月起至99年6 月止，莊畯喬、莊畯崴每
      人每月所需扶養費18,000元均由原告負擔乙情，被告雖不
      爭執自94年7 月起至99年6 月止，莊畯喬、莊畯崴與原告
      同住並由原告支出部分扶養費之事實，然否認莊畯喬、莊
      畯崴所需之扶養費之金額每人每月高達18,000元。原告概
      列莊畯喬、莊畯崴就讀國小、國中期間所需之扶養費項目
      、金額，固僅有證人莊畯喬到庭證述原告支付扶養費之情
      形，而未能提出單據以確定金額，然因扶養子女之支出，
      因項目瑣碎，衡情，難以期待原告就支付莊畯喬、莊畯崴
      日常生活所需之支出均留存證明文件，而能為確實之統計
      ，自應有民事訴訟法第222 條第2 項「當事人已證明受有
      損害而不能證明其數額或證明顯有重大困難者，法院應審
      酌一切情況，依所得心證定其數額。」規定之適用。
    3.經查：
      (1)莊畯喬、莊畯崴於94年7 月時起至99年6 月止，均陸續
        就讀中洲國小5 年級、6 年級、小港國中1 至3 年級乙
        情，業據證人莊畯喬到庭證述明確。原告於94年至99年
        間係水電工程之受僱人員，每月薪資約40,000元，94年
        度至99年度申報所得分別為187,500 元、153,551 元、
        447,392 元、623,113 元、129,000 元、240,000 元，
        名下有房屋1 棟、土地2 筆、汽車1 部，財產總額1,70
        5,650 元；被告於94年至99年間，於母親開設之餐飲店
        打工，每月薪資約15,000元，94年度至99年度申報所得
        分別為14,329元、25,473元、29,263元、33,576元、26
        ,557元、4,094 元、名下有投資數筆、財產總額134,00
        0 元，業據兩造陳明在卷，並有稅務電子閘門財產所得
        調件明細表附卷可稽（本院卷第26至39、44頁），另參
        酌行政院主計處有關國人平均消費支出之家庭收支調查
        報告，其每人每月消費支出項目為食品費、飲料費、衣
        著及鞋襪類、燃料及燈光、家庭及傢具設備、家事管理
        、保健及醫療、運輸及通訊（內含交通工具及通訊購置
        、交通設備使用管理費、乘交通設備之費用、其他通訊
        費）、娛樂教育及文化服務（內含旅遊費用、娛樂消遣
        服務、書報雜誌文具、娛樂器材及附屬品、教育及研究
        費）、雜項支出等，核與原告主張之扶養費項目大致符
        合，應已涵蓋莊畯喬、莊畯崴所需扶養費用之範圍。又
        證人莊畯喬到庭證稱：其與莊畯崴就讀國小期間，被告
        曾經到校探望，會給予零用錢，每人大約1,000 元、2,
        000 元不等，國中時期被告給予之零用錢金額較高，國
        小、國中時期，所穿著之運動鞋大部分是被告所購買，
        服裝、理髮、照相、娛樂、旅遊及配眼鏡之費用，被告
        亦曾支出等語（本院卷第63至65頁），可見被告亦曾支
        出部分莊畯喬、莊畯崴日常生活所需之費用。本院審酌
        兩造之資力、莊畯喬、莊畯崴就讀國小、國中期間之生
        活、求學需求，又參酌內政部社會司公告每人每月最低
        生活費係參照行政院主計處所公布當地區最近1 年平均
        每人消費支出百分之60定之，可認除被告曾經不定期給
        付、支出之部分外，兩造尚應負擔莊畯喬、莊畯崴所需
        之扶養費，以高雄市94年度至99年度每人每月最低生活
        費計算，應稱適當，而依兩造資力及收入情形，兩造應
        負擔之比例為原告百分之70、被告百分之30。
      (2)高雄市94年度至99年度每人每月最低生活費分別為9,71
        1 元、10,072元、10,708元、10,991元、11,309元、11
        ,309元，有歷年最低生活費一覽表存卷可查。是以，兩
        造應負擔莊畯喬、莊畯崴於94年7 月至99年6 月所需之
        扶養費為1,286,160 元【（9,711 ×2 ×6 ）＋（10,0
        72×2 ×12）＋（10,708×2 ×12）＋（10,991×2 ×
        12）＋（11,309×2 ×12）＋（11,309×2 ×6 ）＝1,
        286,160 】，被告應負擔之金額為385,848 元。原告與
        莊畯喬、莊畯崴同住，已先行支付莊畯喬、莊畯崴所需
        之扶養費，揆諸前開說明，原告得依不當得利之規定請
        求被告償還代墊其應分擔之扶養費。
七、綜上所述，原告依據民法第179 條之規定，請求被告返還應
    負擔之扶養費385,848 元及自起訴狀繕本送達翌日起（即10
    0 年4 月26日）至清償日止，按週年利率百分之5 計算之利
    息，為有理由，應予准許，逾此範圍之請求，並無理由，應
    予駁回。
八、本件判命被告給付之金額，未逾500,000 元，爰依民事訴訟
    法第389 條第1 項第5 款，依職權宣告假執行，被告未陳明
    願供擔保，聲請宣告免為假執行，併依職權宣告之。至於原
    告敗訴部分，其假執行之聲請，因訴之駁回而失所附麗，應
    予駁回。
九、據上論結，本件原告之訴為一部有理由，一部無理由，依民
    事訴訟法第79條、第389 條第1 項第5 款、第392 條第2 項
    ，判決如主文。
中　　華　　民　　國　100 　　年　　9 　　月　　9 　　日
                  民事第二庭    法　官　陳宛榆
以上正本係照原本作成。
如對本判決上訴，須於判決送達後20日內向本院提出上訴狀。如
委任律師提起上訴者，應一併繳納上訴審裁判費。
中　　華　　民　　國　100 　　年　　9 　　月　　9 　　日
                                書記官　周耿瑩